【裁判字號】    92,訴,719
【裁判日期】    921030
【裁判案由】    返還不當得利
【裁判全文】
臺灣臺北地方法院民事判決                          九十二年度訴字第七一九號
    原      告  連展科技股份有限公司
    法定代理人  甲○○
    訴訟代理人  趙建和律師
    被      告  旭佑管理顧問股份有限公司
    法定代理人  吳柏松
    訴訟代理人  許世正律師
右當事人間返還不當得利事件，本院於民國九十二年十月二十日辯論終結，判決如左
：
    主  文
被告應給付原告新台幣佰玖拾壹萬壹仟佰零貳元及自民國九十二年三月七日起至
清償日止按年息百分之五計算之利息。
訴訟費用由被告負擔。
本判決於原告以新台幣壹佰拾壹萬元供擔保後，得假執行。但被告如以新臺幣佰
玖拾壹萬壹仟佰零貳元為原告預供擔保，得免為假執行。
    事  實
甲、原告方面：
一、聲明：被告應給付原告新台幣（以下同）參佰玖拾壹萬壹仟參佰零貳元正暨自本
    起訴狀繕本送達之翌日起至清償日止按年息百分之五計算之利息。並陳明願供擔
    保請准宣告假執行。
二、陳述要領：
    (一)原告為投資中國廣東省深圳市之連展科技（深圳）有限公司，乃委託被告處理
      投資所需資金之融資專案事務，雙方約定由被告協助原告向大陸之商業銀行或
      金融機構申請項目融資或長短期資金，委託期限自民國九十年七月六日起至九
      十一年三月五日止，合計八個月（下稱系爭委任契約）。被告所得請求之報酬
      則以『實際融資總額』×收費標準。付款方式則依實際融資總額結算，於原告
      與大陸之商業銀行或金融機構簽訂借款合同後七日內以現金或即期支票給付。
    (二)被告於九十年九月間向原告聲稱業已取得大陸中國銀行深圳市分行願意貸款之
      承諾，加上伊公司資金周轉需要，乃要求原告預付伊報酬，原告乃於同年九月
      二十四日假華南商業銀行新店分行匯給被告一百九十九萬九千九百九十元。又
      被告於同年十月間又向原告聲稱於該月十六日已取得前揭中國銀行同意貸款人
      民幣六千五百萬元給原告之『貸款意向書』，並要原告前往大陸簽訂借款合同
      ，且又以公司資金周轉需要為由，要原告預付報酬給伊，原告復於同月十九日
      赴大陸簽訂借款合同。並依被告之要求於九十年十月三十日再行假華南銀行新
      店分行電匯給付被告一百九十一萬一千二百九十二元。
    (三)然而嗣後原告不僅未收到被告所稱之融資款項，卻收到被告委任律師發函向原
      告催討所謂之『積欠之委任費用』三百六十九萬七千零三元之催告函，經向中
      國銀行深圳市分行洽詢，嗣經該行答稱：「玆証明我行與貴公司尚未簽署任何
      貸款合同。我行雖曾出具『借款意向書』，但僅是表明我行對貴公司有此合作
      意向，該書並不代表正式合同，爾後相關借款事宜與借款條件須由雙方再行協
      商之。」是故依兩造委託合約書第三條及第四條明白約定，被告之委任費用依
      實際融資總額計算，本件原告既未曾取得任何融資款項，自無給付委任費用予
      被告之義務。本件被告代原告向大陸中國銀行深圳市分行所洽定之借款合同既
      未生效，已如前述，則其自原告所受領之委任費用即屬無法律上原因所受之利
      益，自應依法返還原告，爰依不當得利之法律關係向被告請求之。
乙、被告方面：
一、聲明：請求駁回原告之訴及假執行之聲請，並陳明如受不利判決願供擔保請求免
          為假執行。
二、陳述要領：
    (一)對原告所稱兩造間有簽訂系爭委任契約之事實不爭執，但被告於受託期間內之
      九十年十月十六日、十九日已協助原告其公司（深圳）取得大陸中國銀行深圳
      市分行核准融資貸款之借款合同簽訂及所同意核發之貸款意向書，故業已依約
      完成所委任之階段事務。依兩造間系爭委託合約書第四條所定：「本約第三條
      委任費用依實際融資總額結算，於甲方（指原告）與大陸之商業銀行或金融機
      構『簽訂借款合同』後七天內以現金或即期支票給付。」，是兩造間既以契約
      明定給付條件及付款方式，即以「簽訂借款合同」及與借款合同具同等法效之
      「貸款意向書」，視為完成所委任事務，則本件原告已給付部分約定之報酬，
      自屬有法律上原因。
    (二)又被告所承辦理本件委任事務，其中有關核貸條件程序均已充分及明確告知原
      告，詎原告之其公司（深圳）於簽訂借款合同及質押合同後，卻違約遲未提供
      所同意之參佰萬美元予中國銀行作為本件質押擔保，此乃屬可歸責於原告其公
      司（深圳）之違約，乃致中國銀行深圳市分行後因而未撥款，據此，豈可謂該
      借款合同未生效？是原告起訴事實顯然不實與無理由。
    理  由
一、查原告主張原告委託被告處理投資所需資金之融資專案事務，雙方約定由被告協
    助原告向大陸之商業銀行或金融機構申請項目融資或長短期資金，委託期限自民
    國九十年七月六日起至九十一年三月五日止，合計八個月；以及原告業已分別匯
    款予被告共三百九十一萬一千三百零二元，嗣後原告並未自大陸中國銀行深圳市
    分行貸得任何借款之事實，業據提出系爭委任契約之合約書影本、華南銀行匯款
    回條影本二紙，和大陸中國銀行深圳市分行証明書影本一紙等件為證，復為被告
    所不爭執，自堪信為真實。
二、至於原告主張兩造間約定委任費用係依實際融資總額結算為被告所否認，是兩造
    所爭執者，厥為系爭契約之委任費用之給付是否以實際貸得金額為度？
三、按依兩造間系爭委任合約第三條以及第四條之約定，「依據本約第一條之委任費
    用如下：：：『實際融資總額』×收費標準（如下表）＝實際委任費用」「本約
    第三條委任費用依實際融資總額結算：：：」核與證人即原告公司之總經理陳鴻
    儀到庭證述稱：「：：：合約條款是吳磊城擬的，該委任費用就是依照銀行實際
    借到的比率計算。」相符且該契約條款之撰擬人即證人吳磊城亦到庭證稱：「因
    為預計貸款的額度與實際貸得的額度，可能有所不同。：：：簽借款合同為Ａ額
    度，但貸出來是Ｂ額度（大陸沒有這種現象），我會用Ｂ額度請求。」，故而顯
    見兩造係以最後貸款實際貸得之款項乘以一定之比例，用以計算被告之委任報酬
    。又兩造復不爭執原告迄至最後並未自中國銀行深圳市分行貸得任何金錢，被告
    復無法證明原告未貸得金錢係原告惡意故使中國銀行深圳市分行不貸與其款項之
    事實，自無法主張其可得原告處受領任何報酬，是被告受領原告之給付即屬無法
    律上之原因。
四、從而原告依據不當得利之法律關係，請求被告給付原告原告已支付之款項新台幣
    三百九十一萬一千三百零二元及自起訴狀繕本送達之翌日即民國九十二年三月七
    日起至清償日止按年息百分之五計算之法定遲延利息，為有理由，應予准許。
五、假執行方面︰兩造均陳明願供擔保聲請宣告假執行或免為假執行，經核均無不合
    ，爰分別酌定相當之擔保金額，予以准許。
六、本件之事實及法律關係已臻明確，兩造之其餘主張陳述及攻擊防禦方法，對判決
    之結果無影響，爰不一一加以論述，附此敘明。
七、據上論結，本件原告之訴為有理由，依民事訴訟法第七十八條、第三百九十條第
    二項、第三百九十二條，判決如主文。
中      華      民      國    九十二    年      十      月     三十     日
                              民事第二庭  法  官    朱漢寶
右為正本係照原本作成。
如對本判決上訴，須於判決送達後廿日內向本院提出上訴狀。
中      華      民      國    九十二    年      十      月     三十     日
                                      法院書記官    劉碧輝


司法院資訊處製作；財團法人民間司法改革基金會備份。
